臺灣臺中地方法院刑事判決　　　　　　 100年度易字第1501號
公　訴　人　臺灣臺中地方法院檢察署檢察官
被　　　告　白翔文
上列被告因詐欺案件，經檢察官提起公訴（100年度偵字第6292
號），本院判決如下：
    主    文
白翔文幫助意圖為自己不法之所有，以詐術使人將本人之物交付
，累犯，處有期徒刑肆月，如易科罰金，以新臺幣壹仟元折算壹
日。
    犯罪事實
一、白翔文前於民國90年間因妨害風化案件，經臺灣高等法院臺
    中分院判處有期徒刑1年2月確定，甫於94年12月21日縮刑期
    滿執行完畢。緣白翔文於民國98年12月31日撥打自由時報廣
    告版應徵司機廣告所留電話號碼而與自稱「陳先生」真實姓
    名年籍不詳之成年人聯絡，詎其在可預見其將後述銀行帳戶
    之提款卡(含密碼)提供予「陳先生」後，「陳先生」及其所
    屬詐欺集團成年成員等人將可能共同藉由蒐集所得之銀行機
    構帳戶提款卡及密碼等資料，遂行詐欺取財犯罪之目的，而
    其發生並不違背自己本意之情況下，基於幫助他人犯詐欺取
    財罪之不確定故意，於98年12月31日16時許，在臺中市○○
    路與昌平路口，與「陳先生」及真實姓名年籍不詳綽號「阿
    忠」之成年人會合後，即當場將其所有中國信託商業銀行文
    心分行帳號0000000000000號帳戶之提款卡、密碼連同存摺
    封面影本，均交予「阿忠」，以供「陳先生」、「阿忠」及
    所屬詐欺集團成年成員作為其等詐欺取財之被害人匯款帳戶
    之用。嗣「陳先生」、「阿忠」等成年人及所屬詐欺集團成
    年成員取得上開帳戶提款卡及密碼後，即共同基於意圖為自
    己不法所有之犯意聯絡，推由自稱「張建忠」真實年籍姓名
    不詳之成年成員，於99年1月2日18時20分許，撥打張杏羽行
    動電話，向張杏羽詐稱張杏羽之前在奇摩網站購物有問題云
    云，並要求張杏羽依指示至自動櫃員機進行操作，致使張杏
    羽不疑有他，而陷於錯誤，遂依該詐騙集團成員之指示，而
    接續6次匯款計新臺幣(下同)154015元至對方指定帳戶內，
    其中4次係接續於99年1月2日20時55分、58分、同日21時0分
    及2分，各匯款3萬元、3萬元、3萬元及1萬元（合計10萬元
    ）至白翔文之前揭中國信託商業銀行文心分行帳戶內，旋即
    遭對方提領一空。嗣因張杏羽察覺受騙後報警處理，始為警
    循線查獲上情。
二、案經臺北市政府警察局大安分局報告臺灣臺中地方法院檢察
    署檢察官偵查起訴。
    理    由
壹、證據能力部分：
    按被告以外之人於審判外之陳述，雖不符前4條之規定，而
    經當事人於審判程序同意作為證據，法院審酌該言詞陳述或
    書面陳述作成時之情況，認為適當者，亦得為證據；當事人
    、代理人或辯護人於法院調查證據時，知有第159條第1項不
    得為證據之情形，而未於言詞辯論終結前聲明異議者，視為
    有前項之同意，刑事訴訟法第159條之5定有明文。本案下列
    引為證據之證人陳述及書證，被告及檢察官於本院審理中均
    未爭執其證據能力，且以之作為證據並無不當，依上揭法條
    之規定，自均有證據能力。
貳、實體方面：
一、訊據被告白翔文固對其有開設前揭帳戶並如何於上開時間與
    「陳先生」聯絡後，旋於前揭時地將上開帳戶之提款卡、密
    碼及存摺封面影本等資料均交予「阿忠」之事實坦承不諱，
    惟矢口否認有何幫助詐欺取財犯行，辯稱：伊當初是應徵司
    機工作，對方並要求伊提供帳戶提款卡及密碼等資料以供對
    方將伊薪資轉入該帳戶內。且因伊當時急著得到工作，所以
    沒有想那麼多就交出帳戶資料，伊回去想想後覺得奇怪，即
    於星期一去查有無被盜用。伊否認犯罪云云。惟查：
(一)被告上開帳戶於98年12月30日餘額原為6元，該日經存提各5
    00元並扣除手續費6元後，餘額為0元乙節，有被告上開帳戶
    之交易明細在卷可稽。又上揭張杏羽如何因遭詐騙而接續匯
    款6筆至對方指定帳戶，其中4筆係接續於99年1月2日20時55
    分、58分、同日21時0分及2分，各匯款3萬元、3萬元、3 萬
    元及1萬元（合計10萬元）至被告之前揭中國信託商業銀行
    文心分行帳戶內，旋即遭對方提領一空等節，亦經證人張杏
    羽於警詢中證述在卷，並有匯款執據6張(見警卷第9-11頁)
    、被告上開帳戶交易明細1份在卷可按，已足認定。再者，
    張杏羽係於98年1月3日凌晨0時24分許報案並製作警詢筆錄
    ，嗣警察於同日上午6時46分許即通報中國信託商業銀行將
    被告上開帳戶列為警示帳戶等節，亦有張杏羽之警詢筆錄、
    報案三聯單、受理各類案件紀錄表、受理詐騙帳戶警示簡便
    格式表、金融機構聯防機制通報單等件在卷可憑(見同上警
    卷第28-37頁)，亦足認定。
(二)
1、被告於警詢中辯稱：伊係應徵工作而提供提款卡及密碼予雇
   主做為薪資轉帳之用，雙方並未言明何時要將提款卡歸還，
   只是叫伊等消息。99年1月4日伊與對方聯繫發現對方電話已
   暫停使用，伊即拿存摺去銀行查詢是否成為人頭戶，才知已
   被做為人頭帳戶云云(見警卷第7頁)；嗣於偵查中辯稱：「(
   如何認識阿忠?)我在98年12月31日我看報紙有要應徵司機工
   作，所以我打電話去應徵，對方自稱他叫「陳先生」，我跟
   「陳先生」說我要應徵司機，「陳先生」說要薪資轉帳，說
   需要我戶頭的影本、提款卡、密碼，之後「陳先生」說要跟
   我約在臺中市○○路與昌平路口，他會叫「阿忠」的人來跟
   我拿東西，之後我在當日下午就去赴約，當時有2人一起過來
   ，其中1人就叫「阿忠」，我就把「陳先生」要的東西包括戶
   頭影本、提款卡、密碼交給「阿忠」，交完之後他們就說等
   通知上班，之後隔了2天之後我覺得很奇怪，為何沒有通知我
   ，我就打電話去問，之後電話都不通，我才知道受騙了。同
   日我就跑去中國信託要去查上開帳戶有無被拿去當人頭，結
   果我在提款機按查詢就不能查詢，之後我去問行員，行員就
   說我的帳戶被拿去當人頭，之後警員就到場了，之後我就去
   大墩派出所，過了3個禮拜後，臺北的大安分局，又寄了通知
   ，所以之後我又到大安分局製作1份筆錄。」、「(之後阿忠
   是否有再與你聯繫?)有，當時我在大墩派出所製作筆錄時，
   「阿忠」還有打電話給我，要跟我說要我隔日去上班，至於
   上班地點，「阿忠」還會跟我聯絡，「阿忠」打給我的電話
   就是跟報紙的一樣，隔日我又打電話給「阿忠」結果電話又
   不通了。」云云；繼於本院行準備程序時又辯稱：「(你打電
   話過去時如何跟對方說的？)就問他們是否要應徵司機，對方
   是男的，對方說跑業務的，(後改稱)是載人還是載東西，他
   講的意思應該是載人，好像是馬夫那種的。」、「(你剛才為
   何會提到跑業務的事情？)剛開始我以為是跑業務，但是對方
   不是說跑業務，是做馬夫，我知道是做違法的事情。」、「(
   對方在電話中還說什麼？)就講這些，還要我提供戶頭存摺影
   本還有金融卡交給他，還有說叫我去變更密碼，說是錢匯進
   去戶頭。」、「(你剛才有說薪資轉帳？)對，沒錯，他說薪
   資轉帳是入戶頭而已，叫我提款卡要交給他。」、「(他有無
   說為何要交付金融卡及變更密碼？)因為他說我們領薪水要轉
   帳，我們的薪水他要幫我轉到戶頭裡面，若碰到假日，他說
   有時候會從提款卡先領錢給我們。」、「(他要求你們交付的
   金融卡就是他要匯薪水的帳戶嗎？)對。」、「(對方要把你
   的薪水匯到你交出提款卡的帳戶，那你如何從帳戶裡面領薪
   水？)我不知道，我領不到，他說他們會領給我。」、「(薪
   水既然是要匯給你的，為什麼要讓你領不到？)後來我才知道
   我被騙，我拿去中國信託查，他們才說我這個帳戶是警示帳
   戶。」、「(薪水既然是要匯給你的，為什麼讓你領不到？)
   我不知道。」、「(你跟對方電話聯絡幾次？)只有應徵那1次
   ，後來被警察抓到之候我有再打1次，但是電話已經不通了。
   」、「(電話中對方有無說你被錄取了？)沒有，就只有說星
   期一會跟我聯絡，叫我去上班，再跟我聯絡，電話中有跟我
   約定時間、地點要交付資料。」、「(對方有無說工作內容為
   何？)見面時是2個人過來，他們說工作內容是晚上載小姐，
   薪水他們說一個月6萬元，說是當面拿給我薪水。」、「(剛
   才不是說薪資轉帳？)一開始他們是說薪資轉帳，後來在派出
   所的時候他們有打給我，意思是講說我的薪水，到時候他會
   約時間叫我過去拿。」、「(在見面時他們有無說薪水如何支
   付？)他們說會匯到我的戶頭，就是匯到我中國信託的戶頭，
   也就是我交出提款卡這個戶頭。」、「(既然是你的薪資轉帳
   帳戶，你為何要把提款卡交給他們？)當時我沒想到那麼多，
   當時已經失業4個月，想趕快找到工作，而且已經快過年了。
   」、「(對方要你交出提款卡你有無覺得奇怪？)有。」、「(
   你有無問對方？)有，對方說會計有時候要做帳，有時候從我
   帳戶領錢給我比較方便，他是這樣跟我說的。」、「(他的說
   法你有無覺得很奇怪？)我回去想想覺得奇怪，星期一才會去
   查有無被盜用。」、「(他這樣說的時候你當下有無覺得奇怪
   ？)當下急著得到工作，沒有想到那麼多。」、「(你交出提
   款卡之前對方有無說你被錄取？)沒有，他說等電話聯絡。」
   、「(既然都還沒有被錄取為何還交出提款卡？)我真的沒想
   到那麼多。」云云；嗣於審理中又辯稱：「我當初應徵他們
   是說司機，是我交付資料給他們之後他們才說是馬夫工作，
   並說要通知我去工作，但沒有通知我，他們如果說是馬夫工
   作我就不會答應要做，因為我之前有被判過。」云云。
(三)細核被告所辯顯有下列瑕疵：
1、對方究係對被告表示是做業務或俗稱馬夫之工作；究係以薪
   資轉帳方式或當面交付方式給付被告薪資等節，被告所辯均
   有先後不一情形，且被告於準備程序中先係辯稱：「(你打電
   話過去時如何跟對方說的？)就問他們是否要應徵司機，對方
   是男的，『對方說跑業務的』，後改稱是載人還是載東西，
   他講的意思應該是載人，好像是馬夫那種的。」、「(你剛才
   為何會提到跑業務的事情？)剛開始我以為是跑業務，但是對
   方不是說跑業務，是做馬夫，我知道是做違法的事情。」、
   「( 對方有無說工作內容為何？)『見面時』是2個人過來，
   他們說工作內容是晚上載小姐，薪水他們說一個月6萬元，說
   是當面拿給我薪水。」云云，嗣於審理中又改口辯稱：「我
   當初應徵他們是說司機，是我交付資料給他們之後他們才說
   是馬夫工作，並說要通知我去工作，但沒有通知我，『他們
   如果說是馬夫工作我就不會答應要做，因為我之前有被判過
   』。」云云，亦先後不符。且被告既稱：對方如果說是馬夫
   工作伊就不會答應要做，因為我之前有被判過云云，則其何
   以於準備程序中竟辯稱：「(你打電話過去時如何跟對方說的
   ？)就問他們是否要應徵司機，對方是男的，『對方說跑業務
   的』，後改稱是載人還是載東西，他講的意思應該是載人，
   好像是馬夫那種的。」、「(你剛才為何會提到跑業務的事情
   ？)剛開始我以為是跑業務，但是對方不是說跑業務，是做馬
   夫，我知道是做違法的事情。」、「(對方有無說工作內容為
   何？)『見面時』是2個人過來，他們說工作內容是晚上載小
   姐，薪水他們說一個月6萬元，說是當面拿給我薪水。」云云
   ，益徵被告所辯顯係臨訟卸責之詞。
2、被告於準備程序中直承：「(我)高中肄業，念到高三下學期
   ，念第一士官學校，是軍校。」、「我做過鐵工，還有保全
   ，就是樓管、還有品管，品管之後就失業了，後來我念士官
   學校之後就出社會了，約85年。」、「(你知不知道隨便把帳
   戶交給別人，可能作為詐騙使用？)這個我知道，交出提款卡
   之前就有看過宣導。」等語，則依被告之智識程度及社會歷
   練，其且知如隨便把帳戶交給別人，可能被作為詐騙使用，
   豈有在對方一方面表示要將被告之薪資轉至上開帳戶內，一
   方面又要求被告交出該帳戶之提款卡及密碼之情況下，輕信
   對方說詞，率然交出上開帳戶之提款卡及密碼之理？是被告
   上開所辯顯有前揭明顯瑕疵，要難採信。
(四)另按刑法上之故意，可分為直接故意與不確定故意（未必故
    意），所謂「不確定故意」，係指行為人對於構成犯罪之事
    實，預見其發生而其發生並不違背其本意者，刑法第13條第
    2項定有明文。今日一般人至郵局或銀行開設帳戶，並非難
    事，如非供犯罪之非法使用，衡情自無置自己名義帳戶或行
    動電話門號不用，而取得他人帳戶使用之必要。又衡諸金融
    存款帳戶則攸關存戶個人財產權益之保障，除非本人或與本
    人親密關係者，難認有何理由可自由流通使用該帳戶存摺、
    提款卡等資駃，而一般人對該等物件均有妥為保管防阻他人
    任意使用之認識，縱因特殊情況偶有交他人使用之需，亦必
    然深入瞭解用途再行提供以使用，方符常情。是無正當理由
    ，將金融機構之帳戶提供他人使用，客觀上足可預見其目的
    ，係欲以該行動電話、金融帳戶供作詐欺取財之工具以及犯
    罪出入之帳戶或其他不法目的，否則應無隱匿自己名義帳戶
    而購買他人金融帳戶使用之必要。且邇來利用電話或報紙刊
    登廣告詐欺取財之犯罪類型層出不窮，該等犯罪多數均係利
    用人頭行動電話號碼做為聯絡工具、利用人頭帳戶作為出入
    帳戶，並經媒體廣為披載，此應為一般人本於一般認知能力
    所易於意會者。又被告知悉將提款卡、密碼交予陌生人可能
    會被拿去作為詐欺取財之犯罪工具乙節，業據被告於審理中
    直承在卷(見本院卷第20頁)，益證被告確可預見其如將上開
    個帳戶之提款卡及密碼交予對方，對方將可能作為詐欺取財
    之用，是其明知此節，竟仍將上開帳戶之提款卡及密碼交予
    真實姓名年籍不詳之「陳先生」、「阿忠」等人，足見被告
    將系爭提款卡(含密碼)提供予他人使用時，其主觀上確有容
    任對方及所屬詐欺集團成員將系爭帳戶作為詐欺取財之指定
    帳戶使用之幫助犯意。準此，被告具有幫助詐欺取財之不確
    定故意，已堪認定。綜上所述，被告所辯要係臨訟卸責之詞
    ，不足採信，本案事證明確，被告犯行堪以認定。
三、按刑法上之幫助犯，係對於犯罪與正犯有共同之認識，而以
    幫助之意思，對於正犯資以助力，而未參與實施犯罪之行為
    者而言，最高法院著有75年度臺上字第1509號、84年度臺上
    字第5998號及88年度臺上字第1270號判決意旨可供參照。是
    以，如未參與實施犯罪構成要件之行為，且係出於幫助之意
    思提供助力，即屬幫助犯，而非共同正犯。查被告提供上開
    帳戶之提款卡及密碼予不詳姓名年籍之成年男子及其所屬之
    詐騙集團使用，使該詐騙集團成員得基於詐欺取財之犯意而
    向被害人張杏羽詐取財物，遂行其詐欺取財之犯行，係對於
    詐騙集團成員遂行詐欺取財犯行，資以助力，且被告僅參與
    提供金融機構帳戶予他人供詐欺取財使用，並無證據證明其
    有參與詐欺取財之行為，或與本件詐欺取財之詐騙之人有共
    同之犯意聯絡，被告基於幫助之意思，參與詐欺取財構成要
    件以外之行為，應為幫助犯。是核被告所為，係犯刑法第30
    條第1項、第339條第1項之詐欺取財罪之幫助犯。又被告幫
    助他人犯詐欺取財罪，係屬從犯，茲衡諸其犯罪情節，並按
    正犯之刑減輕之。查，被告前於90年間因妨害風化案件，經
    臺灣高等法院臺中分院判處有期徒刑1年2月確定，於94年12
    月21日縮刑期滿執行完畢，有臺灣高等法院被告前案紀錄表
    1份在卷可稽，其於受有期徒刑執行完畢後5年以內再故意犯
    本件有期徒刑以上之罪，為累犯，應依刑法第47條第1項規
    定加重其刑，並依法先加後減。爰審酌被告有前揭犯罪紀錄
    ，素行非佳；其犯罪之動機、目的、手段、其行為時係智識
    成熟之成年男子，竟率爾提供上開帳戶供他人作為詐欺取財
    工具，增加犯罪偵查機關查察犯罪困難，同時使上揭共同正
    犯得以隱匿其真實身分，減少遭查獲之風險，愈使其肆無忌
    憚，助長犯罪之猖獗，本案被害人因受騙而匯款至被告帳戶
    之金額計為10萬元並已遭詐欺正犯提領，及被告犯罪後矢口
    否認犯行之態度等一切情狀，量處如主文所示之刑，併諭知
    易科罰金之折算標準。
據上論斷，應依刑事訴訟法第299條第1項前段，刑法第30條第1
項、第2項、第339條第1項、第47條第1項、第41條第1項前段，
刑法施行法第1條之1第1項、第2項前段，判決如主文。
中    華    民    國   100    年    8     月    9     日
                  刑事第十一庭審判長法  官  林慧英
                                    法  官  廖純卿
                                    法  官  江奇峰
以上正本證明與原本無異。
如不服本判決應於收受判決後10日內向本院提出上訴書狀，並應
敘述具體理由；其未敘述上訴理由者，應於上訴期間屆滿後20日
內向本院補提理由書（均須按他造當事人之人數附繕本）「切勿
逕送上級法院」。
                                   書記官  林素珍
中    華    民    國   100    年    8     月    9     日
附錄論罪科刑法條
刑法第339條第1項：
意圖為自己或第3人不法之所有，以詐術使人將本人或第3人之物
交付者，處5年以下有期徒刑、拘役或科或併科1000元以下罰金
。